臺灣橋頭地方法院民事判決　　　　　　　110年度訴字第798號
原　　　告　合迪股份有限公司

法定代理人　陳鳳龍　
訴訟代理人　王柏翊　
被　　　告　李宗原　

　　　　　　李瑞雄　
上列當事人間確認債權不存在等事件，本院於民國111年1月25日
言詞辯論終結，判決如下：
  主  文
原告之訴駁回。
訴訟費用由原告負擔。
  事實及理由
一、本件被告李瑞雄經合法通知，無正當理由而未於言詞辯論期
    日到場，核無民事訴訟法第386條各款所列情形，爰依原告
    之聲請，由其一造辯論而為判決。
二、原告主張：被告李宗原積欠原告本金新臺幣（下同）543,98
    8元及自民國106年6月29日起至清償日止，按年息20%計算之
    利息未為清償。經原告調查李宗原財產暨所得清單資料，並
    調閱坐落高雄市○○區○○○段000地號土地（面積359.27
    平方公尺，權利範圍1/2）及同區興田段629地號土地（面積
    1,209.03平方公尺，權利範圍全部，與上開土地合稱系爭土
    地）謄本，始知李宗原於94年3月9日將系爭土地設定擔保債
    權總金額3,000,000元之普通抵押權（下稱系爭抵押權）予
    被告李瑞雄，致原告聲請強制執行系爭土地因抵押權設定登
    記無法滿足債權，且李宗原除系爭土地外，已別無其他財產
    足資清償債務。被告應就系爭抵押權所擔保之3,000,000元
    借款債權存在事實，負舉證責任，若被告未能提出匯款、轉
    帳等資金流向證明資料，難認被告間確有金錢消費借貸關係
    存在，系爭抵押權之從屬性自當失所附麗。被告若未能證明
    系爭抵押權所擔保之3,000,000元借款債權事實，系爭抵押
    權自當失所附麗，經確認訴訟確定後塗銷李瑞雄系爭抵押權
    設定，除去受償地位。則原告就系爭土地聲請強制執行拍賣
    程序，尚有可分配款項可供償還李宗原之債務，是原告有確
    認利益。綜上，被告就系爭土地所為之抵押權登記行為，顯
    已妨害原告債權之行使，自應由被告將該抵押權設定登記予
    以塗銷，爰依民法第242條、第767條規定，請求確認系爭抵
    押權所擔保之債權不存在；李瑞雄並應將系爭抵押權之登記
    塗銷。為此，爰依上揭法律規定提起本件訴訟，並聲明：
    ㈠確認李宗原與李瑞雄間就系爭抵押權所擔保300萬元之債
    權不存在。㈡李瑞雄應將系爭抵押權登記塗銷。
三、被告之答辯：
（一）被告李宗原則以：其自85年起，開始向父親李瑞雄借款，
      因為之前其在臺北開工廠，工廠需要資金周轉，有時回家
      調借30、50萬元，後來因為兄弟姊妹確認其向李瑞雄所借
      的錢大概有350萬元，所以設定系爭抵押權，確認其有向
      李瑞雄拿這些錢，以後計算遺產有個依據，從99年開始，
      其每月寄現金5,000元利息給李瑞雄，系爭抵押權所擔保
      債權至今仍然存在，而其也尚未償還李瑞雄本金等語，資
      為抗辯。並聲明：原告之訴駁回。
（二）被告李瑞雄則未於言詞辯論期日到場，亦未提出書狀答辯
      。
四、本件得心證之理由：
（一）原告主張其為李宗原之債權人，聲請強制執行李宗原所有
      之系爭土地並進行查封拍賣，惟經鑑價後核定之拍賣最低
      價額僅4,976,000元，清償優先債權即李瑞雄之系爭抵押
      權所擔保債權300萬元後，對原告之債權即不能完全清償
      等情，有本院債權憑證、鑑估報告書在卷可稽(見審訴卷
      第19、143-156頁)，上開事實並為李宗原所不爭執，上情
      堪可認定。
（二）原告主張：系爭抵押權所擔保之債權不存在，並以應由被
      告主張其等間就借貸意思表示合致及交付借款之積極事實
      ，負舉證責任，若被告不能證明被告間有借貸之事實，系
      爭抵押權應塗銷等語。經查：
    1.按當事人主張有利於己之事實，就其事實有舉證之責任，
      但法律別有規定，或依其情形顯失公平者，不在此限，民
      事訴訟法第277條定有明文。又事實有常態與變態之分，
      其主張常態事實者無庸負舉證責任，反之，主張變態事實
      者，則須就其所主張之事實負舉證責任（最高法院86年度
      台上字第891號裁判意旨參照）。又按不動產物權經登記
      者，推定登記權利人適法有此權利，民法第759條之1第1
      項定有明文。而抵押權為擔保物權，具有從屬性，係為擔
      保債權之受償而存在；抵押權必須先有為擔保標的之抵押
      債權存在為前提，始得設定。故抵押債權存在乃為抵押權
      登記成立之前提要件，以其存在為常態事實，抵押債權不
      存在而仍存有抵押權之登記乃為變態事實，故主張抵押債
      權不存在者，應就此一變態事實負舉證之責。
    2.參以李宗原辯稱：其自85年起，因開工廠而需向李瑞雄調
      借資金，至92年時，因其兄弟姊妹提議要確認金額，設定
      系爭抵押權，之後計算遺產有依據，故計算後約350萬元
      ，於94年設定系爭抵押權，其並於99年起，其以現金袋每
      月寄5,000元給李瑞雄當作利息，這3、4年是用轉帳匯款
      等語，並提出其所有之華南銀行000000000000號帳戶交易
      明細、現金袋8只等件以資佐證（見本院卷第101-115頁、
      證物袋），足見李宗原所辯非虛。參諸本院所調閱之李宗
      原聯合徵信資料（見本院卷證物袋），堪認李宗原除原告
      外，並未見有其他借款逾期或催收、呆帳記錄，李宗原亦
      陳稱：除了欠朋友外，沒有欠銀行錢，對原告的債務也是
      因為車貸，4、5年前欠的等語，而原告亦陳稱：其債權乃
      李宗原在105年設定車輛借款，其受讓而來等語，是系爭
      抵押權係於94年間設定，其設定時間乃早於原告所有之債
      權發生前10餘年，李宗原當時並未見有何虛偽製造債權以
      隱匿其財產或脫免債務之動機，且依李宗原所述，其係陸
      續借款而非一次借貸，其借款時間距今20餘年，而父子間
      借款係以現金往來，故李宗原要未能提出相關匯款記錄，
      亦非違反常情，而可得信為真實，原告仍主張系爭抵押權
      所擔保之債權有何不存在之變態事實，自應由原告舉證證
      明，然原告自起訴後並未提出任何證據為佐，自不能以其
      空言主張系爭抵押權所擔保之債權不存在，進而請求塗銷
      系爭抵押權登記。
    3.再查，系爭土地乃於88年5月10日、86年1月7日分別由李
      瑞雄、柯榮（李宗原之母）所贈與予李宗原一情，有系爭
      土地異動索引在卷可稽（見本院第27-90頁）。依李宗原
      陳稱：這是我阿公留下來的土地，我有兩個弟弟，一個妹
      妹，其中一個弟弟跟我共有土地，兄弟三個共有房子，因
      為我一直跟李瑞雄拿錢，其他人沒有，所以兄弟姊妹商量
      說，以後若是李瑞雄不在了，這筆錢要列入遺產分配等語
      ，是系爭土地原即為李瑞雄所有，若其有脫免債務之意圖
      ，自始即無須將系爭土地贈與予李宗原，益見李宗原所辯
      ：此係其在受贈土地後，因向李瑞雄借貸，兄弟姊妹約定
      此筆債務應自日後遺產分配中扣除等語，要與上情相合，
      堪以採信，則原告主張：系爭抵押權擔保之債權不存在，
      系爭抵押權應予塗銷云云，要無理由。
五、綜上所述，原告主張確認被告間就系爭抵押權所擔保之債權
    不存在，及李瑞雄應將系爭抵押權登記塗銷，均無理由，應
    予駁回。
六、訴訟費用負擔之依據：民事訴訟法第78條。
中    華    民    國   111    年    2     月    15    日
                     民事第一庭   法  官  張琬如
以上正本係照原本作成。
如對本判決上訴，須於判決送達後20日內向本院提出上訴狀。如
委任律師提起上訴者，應一併繳納上訴審裁判費。
中    華    民    國   111    年    2     月    15    日
                                  書記官  楊淳如